【裁判字號】    98,台上,6999
【裁判日期】    981126
【裁判案由】    違反臺灣地區與大陸地區人民關係條例
【裁判全文】
最高法院刑事判決            九十八年度台上字第六九九九號
上  訴  人  甲○○
            乙○○
上列上訴人等因違反台灣地區與大陸地區人民關係條例案件，不
服台灣高等法院台南分院中華民國九十六年九月二十日第二審判
決（九十六年度上訴字第八八０號，起訴案號：台灣台南地方法
院檢察署九十四年度營偵字第一一七二號），提起上訴，本院判
決如下：
    主  文
上訴駁回。
    理  由
一、使大陸地區人民非法進入台灣地區罪部分：
按刑事訴訟法第三百七十七條規定，上訴於第三審法院，非以判
決違背法令為理由，不得為之。是提起第三審上訴，應以原判決
違背法令為理由，係屬法定要件。如果上訴理由書狀並未依據卷
內訴訟資料，具體指摘原判決不適用何種法則或如何適用不當，
或所指摘原判決違法情事，顯與法律規定得為第三審上訴理由之
違法情形，不相適合時，均應認其上訴為違背法律上之程式，予
以駁回。本件上訴意旨略以：(一)高雄市立凱旋醫院鑑定書鑑定上
訴人甲○○為失智患者，原審不採，未再送其他專業醫院鑑定，
竟自行認定甲○○具有判斷能力，顯有重大違誤。(二)原審以金錢
論斷甲○○很窮，不可能與蔡珠結婚，及認定其二人無同居事實
，均有誤解。(三)上訴人乙○○兒子王仁佑確有娶大陸地區女子吳
松朱為妻，因王仁佑要相親，乙○○才會與甲○○同往大陸相親
。而因乙○○經營麵店之客人即媒人「張先生」，已至上海經商
，始無法提供「張先生」之資料及住址。(四)原審未詳細對照甲○
○歷來供詞，察其出入，究明事實，竟泛謂其於第一審及原審就
法官之訊問，均能明瞭其意，而為應對陳述，非答非所問，所持
理由，尚嫌速斷。(五)依台北市政府警察局中正第一分局忠孝東路
派出所一般陳報單檢附之甲○○戶卡片副頁所載，甲○○於原審
供稱：「二、三個月，到台北一次，住不久，是去玩，沒去台北
工作……」等語，顯然不符事實，反觀蔡珠於第一審證稱：「甲
○○回台南二、三天，再回台北住」等語，較為可採，原判決以
甲○○之供述，而否定蔡珠之證言及上開書證，其採證明顯違反
證據法則云云。惟查原判決依憑甲○○於警詢及偵查中之自白，
證人蕭明輝於第一審之證述，卷附財團法人海峽交流基金會南
核字第００六二七九號證明書、中華人民共和國福建省福州市公
證處公證書、大陸福州市民政局榕民婚字第Ｗ0000000號
結婚證明書、福州市公證處證明書、大陸地區人民進入台灣地區
保證書、蔡珠中華民國旅行證、戶籍謄本、台北市政府警察局中
正第一分局忠孝東路派出所一般陳報單等證據，資以認定上訴人
等有原判決事實欄所載之共同使大陸地區人民蔡珠非法進入台灣
地區事實。因而撤銷第一審不當之判決，改判論處上訴人等共同
違反使大陸地區人民非法進入台灣地區規定各罪刑及均予減刑，
併宣告緩刑（乙○○緩刑中付保護管束）。已詳敘認定犯罪事實
之依據及憑以認定之理由。並對甲○○辯稱：警詢及偵查中雖坦
承與蔡珠結婚獲有報酬，然因其患有失憶症，該自白與事實不符
云云。乙○○辯稱：因其子王仁佑要去大陸娶親，與其子同往相
親不成，回台後，媒人「張先生」來講，剛好甲○○在旁聽到，
也要媒人替他介紹；第二次原本計畫要去，但因其子不能請假，
所以只有其去，媒人同時拜託其順便帶甲○○一起去。回台後沒
與甲○○一起去接他太太，也沒幫甲○○辦理證件，對保是他們
夫妻自己去辦，「大陸地區人民進入台灣地區申請書、大陸地區
人民進入台灣地區旅行證申請書」係媒人辦好，將全部證件託其
代送至大山旅行社辦理，另去戶政機關辦理戶籍登記，是因他們
夫妻不會講，且戶政人員因甲○○講不清楚，不相信甲○○與蔡
珠結婚，甲○○才請其過去，其未給甲○○任何報酬，事後雖拿
錢給甲○○，但那是因媒人向甲○○催討介紹費，甲○○向其借
用云云，證人蔡珠於第一審及原審之證述，如何均不足採信；甲
○○就自身利害關係事項，如何具判斷能力，其警詢、偵查中之
自白，如何出於真實記憶；高雄市立凱旋醫院鑑定書，為何不採
；甲○○與蔡珠如何僅有形式上結婚外觀，無實質夫妻事實；警
員王丕基製作戶口查察記事卡所載查訪紀錄，如何不足認定甲○
○與蔡珠有同居台北事實；均已依據卷內資料予以指駁及說明，
從形式上觀察，原判決並無任何違背法令之處。查原判決既以甲
○○於第一審及原審，就法官之訊問，均能明瞭其意，而為應對
陳述，無答非所問情形。回答內容，多能切中要旨，更知所辯解
，而認定其就自身利害關係事項，均具判斷能力。並說明高雄市
立凱旋醫院鑑定書鑑定甲○○為失智患者，為何不採（見原判決
第四頁）。自無再送其他機關鑑定之必要，要難謂有應於審判期
日調查之證據未予調查之違法。上訴意旨置原判決之論敘於不顧
，仍執陳詞為事實上之爭辯，並對原審採證認事之職權行使，任
意指摘，難謂已符合首揭法定上訴要件，上訴人等此部分之上訴
違背法律上之程式，均應予駁回。
二、行使使公務員登載不實之文書罪部分：
按刑事訴訟法第三百七十六條所列各罪之案件，經第二審判決者
，不得上訴於第三審法院，為該法條所明定。上訴人等牽連犯行
使使公務員登載不實之文書罪部分，原審係依刑法第二百十六條
、第二百十四條論處罪刑，核屬刑事訴訟法第三百七十六條第一
款之案件。依首開說明，既經第二審判決，自不得上訴於第三審
法院，縱此部分與上述上訴人等犯使大陸地區人民非法進入台灣
地區罪部分，有牽連犯關係，為裁判上一罪，但彼等所犯使大陸
地區人民非法進入台灣地區罪部分之上訴為不合法，本院應從程
序上駁回，而無從為實體上判決，則對於此部分，亦無從適用審
判不可分原則，為實體上審判。上訴人等猶提起上訴，顯為法所
不許，皆應予駁回。
據上論結，應依刑事訴訟法第三百九十五條前段，判決如主文。
中    華    民    國  九十八  年   十一   月  二十六  日
                      最高法院刑事第二庭
                          審判長法官  莊  登  照
                                法官  陳  世  淙
                                法官  徐  昌  錦
                                法官  許  錦  印
                                法官  林  立  華
      本件正本證明與原本無異
                                      書  記  官
中    華    民    國  九十八  年   十二   月    一    日
                                                      Ｅ


司法院資訊處製作；財團法人民間司法改革基金會備份。
